【裁判字號】    98,簡上,501
【裁判日期】    980731
【裁判案由】    詐欺
【裁判全文】
臺灣桃園地方法院刑事判決             98年度簡上字第501號
公  訴  人  臺灣桃園地方法院檢察署檢察官
上  訴  人  甲○○
上列上訴人即被告因詐欺案件，不服本院於民國97年10月23日所
為97年度桃簡字第3368號第一審簡易判決（聲請簡易判決處刑案
號：97年度偵字第18767 號），本院管轄之第二審合議庭判決如
下：
    主  文
上訴駁回。
    事  實
一、甲○○前因妨害公務案件，經本院89年度易字第2065號判決
    判處有期徒刑4 月，而於民國89年12月30日執行完畢，詎不
    知悔改，可預見提供自己帳戶予他人使用，可能因此供不法
    詐騙份子利用，因而幫助他人從事詐欺取財之犯罪，竟仍不
    違背其本意，而基於幫助他人詐欺取財之犯意，於93年3 月
    29日前某日，在某不詳地點，將其所開立之國泰世華商業銀
    行北桃園分行帳號000000000000號帳戶存摺、提款卡及密碼
    ，交給真實姓名年籍不詳之人士，該人士取得該帳戶後，隨
    即轉交所屬之詐騙集團使用，該詐騙集團成員旋意圖自己不
    法所有，於不詳之日在不詳地點，以電腦連結網路之方式，
    在雅虎奇摩拍賣網站上，刊登拍賣筆記型電腦之不實訊息，
    嗣於93年3 月28日，乙○○上網時見該不詳訊息，信以為真
    而陷於錯誤，便下標購買，再與該詐騙集團成員聯絡後，乙
    ○○便依該詐騙集團成員之指示，於翌日即29日上午11時44
    分許，匯款新臺幣（下同）41,000元入甲○○所開設之上開
    帳戶中。嗣因乙○○始終未收到筆記型電腦，始知受騙。
二、案經桃園縣政府警察局桃園分局報告臺灣桃園地方法院檢察
    署檢察官偵查後聲請簡易判決處刑。
    理  由
一、按被告以外之人於審判外之言詞或書面陳述，除法律有規定
    者外，不得作為證據，刑事訴訟法第159 條第1 項定有明文
    ；另按被告以外之人於審判外之陳述，雖不符前4 條之規定
    ，而經當事人於審判程序同意作為證據，法院審酌該言詞陳
    述或書面陳述作成時之情況，認為適當者，亦得為證據；
    當事人、代理人或辯護人於法院調查證據時，知有第159 條
    第1 項不得為證據之情形，而未於言詞辯論終結前聲明異議
    者，視為有前項之同意，同法第159 條之5 規定甚明。本件
    據以認定被告犯罪事實之證據，其中部分屬傳聞證據，因公
    訴人及被告於本院言詞辯論終結前均未對其證據能力聲明異
    議，而本院認該等傳聞證據作成之情況亦無不當之情形，依
    刑事訴訟法第159 條之5 規定，該等傳聞證據均具備證據能
    力，合先敘明。
二、訊據被告甲○○固不否認開設上開帳戶；惟矢口否認有為幫
    助詐欺取財之犯行，辯稱：93年間我因失業睡在公園內，醒
    來時發現隨身攜帶之存摺等物已遺失云云。經查：
（一）上開帳戶係被告於93年3 月1 日所申辦等情，此據被告自
      承在卷，復有該帳戶之開戶資料附卷可稽，而被害人乙○
      ○有於上揭時、地因詐欺集團成員施用詐術致其陷於錯誤
      ，匯款至被告上開帳戶乙節，亦據被害人證述明確，並有
      匯款收據、交易明細表及得標信件資料在卷可參，足證被
      告所有之上開帳戶確已遭詐欺集團用以作為詐欺取財之用
      之事實，堪以認定。
（二）按金融存款帳戶事關存戶個人財產權益之保障，如落入不
      明人士手中，極易被利用為取贓之犯罪工具，是一般人均
      有妥為保管以防止他人任意使用之認識，本件如確有如被
      告所稱因失業睡在公園致其上開銀行帳戶存摺、金融卡均
      遭竊之情事，被告理應立即向警方報案，並前往銀行辦理
      更名，順便掛失，以防止他人盜用。詎被告竟未曾前往警
      局報案或向銀行辦理掛失，明顯悖於一般人管理帳戶之常
      情；又衡情詐騙集團為確實取得其所詐騙得來之款項，必
      會使用其可信任之帳戶，以作為被害人匯入款項之用，是
      被告之存摺等帳戶資料倘係遭人竊取云云，則詐欺集團自
      難會甘冒被告前往銀行掛失之風險，而要求被害人將款項
      匯入上開帳戶等情。是被告辯稱上開銀行帳戶之存摺、金
      融卡係遭人竊盜，並未提供予他人使用云云，自難採信，
      應認被告確實有將自己所有上開銀行帳戶之存摺、金融卡
      及密碼，提供予該不詳真實姓名、年籍不詳人士使用。
 (三) 查一般國人向金融機構開設帳戶，並無任何法令限制，若
      係用於存提款之正當用途，大可光明正大自行申請使用，
      而帳戶之用途係用來存提款項，一旦有人收集他人帳戶做
      不明使用，依一般常識認知，極易判斷乃係該隱身幕後之
      使用人基於使用別人之帳戶，存提款情形可不易遭人循線
      追查之考慮而為，自可產生與不法犯罪目的相關之合理懷
      疑，且依一般稍具知識之人，對於日常生活常見之不法之
      徒，利用他人帳戶以掩人耳目進行之不法行為中，最常見
      者不外乎詐欺取財，以帳戶作為犯罪工具，是存摺、金融
      卡等乃係個人重要物件，一般人自不會任意交由他人保管
      ，被告竟將其所有上開銀行帳戶存摺、金融卡及密碼提供
      予來路不明人士使用，足見被告於提供帳戶之時，主觀上
      有幫助他人詐欺取財之不確定故意，應可認定。
（四）綜上所述，被告有為上揭幫助詐欺取財犯行，事證明確，
      犯行洵堪認定，應依法論科。
三、比較新舊法：按被告行為後，94年2 月2 日修正公布之刑法
    部分修正條文，業於95年7 月1 日施行。修正後刑法第2 條
    第1 項規定：「行為後法律有變更者，適用行為時之法律。
    但行為後之法律有利於行為人者，適用最有利於行為人之法
    律」，上揭條文係規範行為後法律變更所生新舊法律比較適
    用之準據法，於刑法修正施行後，應適用上揭條文之規定，
    為「從舊從輕」之比較。又法律變更之比較適用，比較時應
    就罪刑有關之共犯、未遂犯、想像競合犯、牽連犯、連續犯
    、結合犯，以及累犯加重、自首減輕暨其他法定加減（如身
    分加減）與加減例等一切情形，綜其全部罪刑之結果而為比
    較；且就比較之結果，須為整體之適用，不能割裂分別適用
    各該有利於行為人之法律，此即法律變更之比較適用所應遵
    守之「罪刑綜合比較原則」及「擇用整體性原則」（最高法
    院24年上字第4634號判例、27年上字第2615號判例、95年第
    8 次刑事庭會議決議意旨參照）。查本件被告行為後，刑法
    相關規定修正如下：
（一）法定最低罰金數額部分：修正前刑法第33條第5 款規定：
      「罰金：一元（銀元）以上。」，依罰金罰鍰提高標準條
      例規定，就72年6 月26日前修正之刑法部分條文罰金數額
      提高10倍，其後修正者則不提高倍數，而刑法第33條第5
      款自72年6 月26日迄94年2 月2 日修正公布（95年7 月1
      日施行），期間並未修正，再依現行法規所定貨幣單位折
      算新臺幣條例規定，以銀元1 元折算新臺幣3 元，則修正
      前最低罰金數額即為新臺幣30元。修正後刑法第33條第5
      款規定：「罰金：新臺幣一千元以上，以百元計算之。」
      修正後最低罰金刑即為一千元，自應以修正前之規定有利
      被告。本件自應依新法第2 條第1 項前段之規定，適用舊
      法之規定論處。
（二）易科罰金之折算標準部分：修正前刑法第41條第1 項前段
      規定得以銀元1 元以上3 元以下折算一日，依修正前罰金
      罰鍰提高標準條例第2 條之規定（現已刪除）提高100 倍
      後，為銀元100 元以上300 元以下（即新臺幣300 元以上
      900 元以下）折算一日，修正後刑法第41條第1 項前段則
      修正為得以新臺幣1,000 元、2,000 元或3,000 元折算1
      日，以舊法規定對被告為有利。是本件應依修正前刑法第
      41條第1 項前段及修正前罰金罰鍰提高標準條例第2 條之
      規定，諭知易科罰金之折算標準。
（三）綜上修正前、後法律規定比較之結果，修正後之法律規定
      均未較有利於被告，揆諸前揭說明，本件自應適用被告行
      為時刑法之規定。至於刑法第339 條第1 項詐欺取財罪法
      定罰金刑之貨幣單位及數額，依修正後刑法施行法第1 條
      之1 第1 項、第2 項前段規定修正貨幣單位為新臺幣，數
      額則提高為30倍，與修正前之貨幣單位以銀元計算，並依
      罰金罰鍰提高標準條例第一條前段之規定就其原定數額提
      高10倍後，再將銀元換算為新臺幣之比較結果，修正前後
      本罪法定罰金刑之最高度輕重相同，又關於第30條幫助犯
      規定，修正後刑法將「從犯」一語修正為「幫助犯」，並
      明示幫助犯之成立，須以被幫助者著手犯罪之實行且具備
      違法性為必要，本案中無論適用新舊法，被告均成立幫助
      犯而得依正犯之刑減輕之，關於累犯要件部分，無論依新
      舊法，被告均成立累犯，均無有利不利之區別，尚非刑法
      第2 條第1 項所指之法律變更，故上開所述罰金數額貨幣
      單位、幫助犯、累犯部分之修正，均應依一般法律適用原
      則，適用裁判時法（最高法院95年11月7 日刑事庭會議決
      議參照），附此敘明。
四、按刑法上之幫助犯，係對於犯罪與正犯有共同之認識，而以
    幫助之意思，對於正犯資以助力，而未參與實施犯罪之行為
    者而言（最高法院75年度臺上字第1509號、88年度臺上字第
    1270號判決意旨參照）。本案既查無證據足資證明被告有共
    同詐欺取財之犯意聯絡及行為分擔，則被告提供其所有帳戶
    之相關物件予犯罪集團成員使用，應對金融帳戶交付他人使
    用，可能遭持以從事財產犯罪有所認知，而僅止於幫助詐欺
    取財之犯意，而為詐欺取財構成要件以外之行為，而屬幫助
    詐欺取財之犯行。從而被告僅係基於幫助欺取財意思，並僅
    提供該帳戶之存摺、提款卡，並告知密碼，供為贓款匯入、
    提領之帳戶，係提供詐欺取財構成要件以外之助力，為詐欺
    取財之幫助犯。是核被告所為，係犯修正後刑法第30條第1
    項前段、刑法第339 條第1 項之幫助詐欺取財罪。原審認被
    告罪證明確，適用刑事訴訟法第449 條第1 項，刑法第2條
    第1 項前段、第30條第1 項前段、第2 項、第47條第1 項、
    第339 條第1 項，修正前刑法第41條第1 項前段，刑法施行
    法第1 條之1 第1 項、第2 項前段，修正前罰金罰鍰提高標
    準條例第2 條，並適用中華民國九十六年罪犯減刑條例第2
    條第1 項第3 款、第7 條、第9 條減刑後，逕以簡易判決判
    處有期徒刑5 月，減為有期徒刑2 月又15日，並諭知易科罰
    金之折算標準，經核認事用法均無違誤，量刑亦屬妥適，上
    訴意旨指摘原判決誤認事實，業如前述，並不可採，其上訴
    無理由，應予駁回。
據上論斷，應依刑事訴訟法第455 條之1 第1 項、第3 項、第36
8 條，判決如主文。
本案經檢察官黃怡菁到庭執行職務。
中    華    民    國    98    年    7     月    31    日
                刑事第十庭    審判長  法  官  江德民
                                      法  官  蘇昌澤
                                      法  官  華奕超
以上正本證明與原本無異。
不得上訴。
                                      書記官  常毓生
中    華    民    國    98    年    7     月    31    日


司法院資訊處製作；財團法人民間司法改革基金會備份。
